---
title: "Práctica II"
description: |
  Análisis clúster
author:
  - name: C. Tangana (DNI 0000000-A)
    affiliation: Universidad Complutense de Madrid
    affiliation_url: 
date: "`r Sys.Date()`"
output:
    distill::distill_article:
        highlight: kate
        colorlinks: true
        code_folding: false
        toc: true            
        toc_depth: 3     
---

```{r setup, include = FALSE}
# Ajuste comunes de los chunk
knitr::opts_chunk$set(fig.width = 9, fig.asp = 1, out.width = "100%",
                      message = FALSE, warning = FALSE,
                      echo = TRUE, res = 400)
```

# Instrucciones (leer antes de empezar)

* Modifica dentro del documento `.Rmd` tus datos personales (nombre y DNI) ubicados en la cabecera del archivo.

* Asegúrate antes de seguir editando el documento que el archivo `.Rmd` compila (Knit) correctamente y se genera el `html` correspondiente.

* Los chunks creados están o vacíos o incompletos, de ahí que tengan la opción `eval = FALSE`. Una vez que edites lo que consideres debes de cambiar a `eval = TRUE` para que los chunk se ejecuten

## Paquetes necesarios

Necesitaremos los siguientes paquetes:

* **Manejo de datos**: paquete `{tidyverse}`.
* **Modelos**: paquete `{tidymodels}`
* **Lectura excel**: paquete `{readxl}`
* **Resumen numérico**: paquete `{skimr}`.
* **Visualización de clústers**: paquete `{factoextra}`
* **Clustering divisivo**: paquete `{cluster}`

```{r paquetes}
# Borramos variables del environment
rm(list = ls())
library(tidyverse)
library(tidymodels)
library(readxl)
library(skimr)
library(factoextra)
library(cluster)
```


# Carga de datos

El archivo de datos a usar será `provincias.xlsx`

```{r}
provincias <- read_xlsx(path = "./provincias.xlsx")
```

El fichero contiene **información socioeconómica de las provincias españolas**

```{r}
glimpse(provincias)
```


Algunas de las variables son:

* `Prov`: nombre de la provincia
* `Poblacion`: habitantes
* `Mortalidad`, `Natalidad`: tasa de mortalidad/natalidad (en tantos por mil)
* `IPC`: índice de precios de consumo (sobre un valor base de 100).
* `NumEmpresas`: número de empresas.
* `PIB`: producto interior bruto
* `CTH`: coyuntura turística hotelera (pernoctaciones en establecimientos hoteleros)

