---
title: "Ejemplo de entrega"
description: |
  Primeros pasos en R (deadline: ...)
author:
  - name: C. Tangana (DNI 0000000-A)
    affiliation: Universidad Complutense de Madrid
    affiliation_url: 
date: "`r Sys.Date()`"
output:
    distill::distill_article:
        highlight: kate
        colorlinks: true
        code_folding: false
        toc: true            
        toc_depth: 3     
---

```{r setup, include = FALSE}
# Ajuste comunes de los chunk
knitr::opts_chunk$set(fig.width = 9, fig.asp = 1, out.width = "100%",
                      message = FALSE, warning = FALSE,
                      echo = TRUE, res = 400)
```

# Instrucciones (leer antes de empezar)

* Modifica dentro del documento `.Rmd` tus datos personales (nombre y DNI) ubicados en la cabecera del archivo.

* Asegúrate, **ANTES de seguir editando** el documento, que el archivo `.Rmd` se teje correctamente (botón Knit) y se genera el `.html` correspondiente.

* Los chunks (cajas de código) creados están o vacíos o incompletos, de ahí que la mayoría tengan la opción `eval = FALSE`. Una vez que edites lo que consideres debes ir cambiando cada chunck a `eval = TRUE` para que se ejecuten.

* Recuerda que puedes ejecutar chunk a chunk con el botón _play_ o ejecutar todos los chunk hasta uno dado (con el botón a la izquierda del anterior).

# Caso práctico I: datos de la OMS

## Paquetes necesarios

Necesitaremos los siguientes paquetes:

```{r paquetes}
# Borramos variables del environment
rm(list = ls())
library(glue)
library(gapminder)
library(tidyverse)
```




## Carga de datos

El archivo de datos a usar lo cargaremos del paquete`{tidyr}` dentro de `{tidyverse}`

```{r}
who
```

En él tenemos un caso bastante real de lo que nos podemos encontrar con **datos reales**. En el archivo tenemos datos relacionados con casos de tuberculosis **desagregados por año, país, edad, género y el tipo**. Los datos son del año 2014 y fueron recopilados por la OMS. Fuente: <http://www.who.int/tb/country/data/download/en/>.


* `country`, `iso2`, `iso3`: país (en nombre, en código con dos letras y en código con tres letras).

* `year`: año

* El resto de nombres de columnas siguen el siguiente patrón:
  - Las 3 primeras letras nos dicen si son casos nuevos o antiguos.
  - Las dos siguientes letras nos dicen el tipo: `rel` para casos de recaída, `ep` para casos de tuberculosis extrapulmonar, `sn` para casos de tuberculosis pulmonar que podrían no haber sido diagnosticados con un frotis positivo (smear negative), `sp` para casos de tuberculosis pulmonar diagnosticados con un frotis positivo (smear positive).

  - La sexta letra nos dice el sexo del paciente.
  - El resto de números nos dan el tramo etario (por ejemplo, `...4554` se refiere al tramo de 45 a 54 años)

Echa un vistazo a los datos.


## Ejercicio 1:

> Detalla todos los problemas que veas en los datos y que acciones habría que realizar (sin hacerlas aún) para convertir la tabla en tidydata

Haciendo uso de (por ejemplo) `glimpse()` podemos tener un vistazo rápido de la naturaleza de nuestros datos

```{r}
glimpse(who)
```


* Tenemos 3 variables para el país que nos dan información redundante (la correlación o dependencia entre ellas es total)

* Muchos de los valores son ausentes

* El conjunto no es tidy ya que tiene datos en el nombre de las columnas: los nombres de las columnas nos están indicando la tipología de la enfermedad (amén de la antiguedad, el sexo y la edad, variables todas ellas que deberían figurar como tal en la tabla)


## Ejercicio 2:


> Tras analizar la tabla, construye partir de ella una nueva con los mismos datos (no borres nada) pero recolocados de tal forma que sea tidydata (pista: el nombre de columnas en tidyverse se puede usar como usamos los índices 1:n) 

Tenemos muchos datos como nombre de variable, que deberíamos de mover a una columna que nos indique la tipología (por ejemplo, la llamaremos `type`): debemos pasar de un formato ancho a un formato largo por lo que usaremos `pivot_longer()`:

* las columnas a pivotar serán todas salvo las 4 primeras `cols = new_sp_m014:newrel_f65`
* los nombres de dichas columnas irán a una nueva llamada `type`
* los valores de las celdas irán a otra columna llamada `cases`

```{r}
# Completa el código y cambia a eval = TRUE 
who1 <-
  who %>% pivot_longer(cols = new_sp_m014:newrel_f65,
                       names_to = "type",
                       values_to = "cases")
who1
```

La mayoría de valores son ausentes pero nos pedían (de momento) no eliminar ningún dato, teniendo `r nrow(who1)` filas y `r ncol(who1)` columnas.

## Ejercicio 3:

> Repite el ejercicio anterior pero eliminando las filas que tengan casos ausentes.

Como hemos visto, tenemos muchísimos de los datos ausentes. Para poder eliminar los registros con ausentes en el proceso de pivotar, podemos añadir el argumento opcional `values_drop_na = ...` que por defecto vale `FALSE`. Al pasarlo a `TRUE` podremos hacer todo en una sola orden: pivotar + eliminar ausentes.

```{r}
# Completa el código y cambia a eval = TRUE 
who1 <-
  who %>% pivot_longer(cols = new_sp_m014:newrel_f65,
                       names_to = "type",
                       values_to = "cases",
                       values_drop_na = TRUE)
who1
```

En la nueva tabla tenemos ahora `r nrow(who1)` filas y `r ncol(who1)` columnas.

## Ejercicio 4:


> Aún no hemos visto tidyverse pero echa un vistazo a la ayuda de `count()` y aplica dicha función para contar con la tabla del ejercicio anterior cuantos registros tienes de cada tipo (agrupando todos los países y todos los años)

Dentro del entorno `{tidyverse}`, el paquete `{dplyr}` será el que se encargue de realizar nuestra manipulación y preprocesamiento de los datos, así como crear resúmenes numéricos de los mismos (tienes la chuleta ya subida en el campus para las clases futuras en las que empecemos a usarlo). Haciendo uso de `datos %>% count()` podremos calcular las frecuencias de nuestras variables. En el caso de que no añadamos ninguna variable dentro de `count()` simplemente nos hará un conteo de filas.

```{r}
# Completa el código y cambia a eval = TRUE 
who1 %>% count()
```

Si añadimos una o varias variables nos hará un recuento de registros por cada modalidad adoptada por esa variable. Por ejemplo, ¿cuántos registros hay por cada país? Hacemos `... %>% count(country)`

```{r}
# Completa el código y cambia a eval = TRUE 
who1 %>% count(country)
```

El ejercicio nos preguntab: ¿cuántos registros hay de cada tipo? Hacemos `... %>% count(type)`

```{r}
# Completa el código y cambia a eval = TRUE 
who1 %>% count(type)
```

¿Cuántos registros hay de por cada país y tipo? Hacemos `... %>% count(country, type)` (frecuencias bidimensionales, contamos los registros por cada par (country, type)).

```{r}
# Completa el código y cambia a eval = TRUE 
who1 %>% count(country, type)
```


Con `knitr::kable()` podemos visualizar en el documento html tablas de forma sencilla (echa un vistazo a la salida)

```{r}
# Completa el código y cambia a eval = TRUE 
knitr::kable(who1 %>% count(type))
```

## Ejercicio 5:

> Observando la salida anterior, ¿deberíamos cambiar algo de la variable que nos indica la tipología? ¿Hay coherencia en todas ellas?

```{r}
# Completa el código y cambia a eval = TRUE 
View(who1 %>% count(type))
```

Al observa el recuento por tipo de casos observamos que no, que mientras todas empiezan por `new_...`, hay un grupo que empieza con `newrel` (sin barra baja), algo que puede ser un problema si luego decidimos separar dicha columna en otras (para obtener el sexo o la edad por ejemplo). Así que deberíamos unificar la codificación de dicha variable.

## Ejercicio 6:

> Con la tabla del ejercicio 3 ejecuta este código

Fíjate que nuestra columna «clave» en este caso se llama `type`.

```{r}
# Completa el código y cambia a eval = TRUE 
who2 <-
  who1 %>% 
  mutate(type = str_replace(type, "newrel", "new_rel"))
who2
```

> ¿Qué crees que hemos hecho?

Con `mutate()` hemos añadido una nueva columna, pero al llamarse igual que la original `type`, lo que hemos hecho ha sido machacar su valor. En este caso dentro del `mutate()` estamos haciendo uso de `str_replace()`, una de las funciones del paquete `{stringr}`, que nos permite indicarle un patrón de texto a detectar (en este caso `"newrel"`) y sustituirlo por otro (en este caso `"new_rel"`)


```{r}
# Completa el código y cambia a eval = TRUE 
View(who2 %>% count(type))
```

Ahora sí tenemos todos codificados por igual de forma coherente

## Ejercicio 7:

> Construye nuevas columnas `"new"`, `"type"` y `"sexage"`, que nos separe el código de la tipología en cada una de sus partes (y se guarde en columnas nuevas)

Nos piden separar la columna `type` en 3 columnas: una para ver si es nuevo o no, otra para ver el tipo de enfermedad y otra para esa unión de sexo y edad que tenemos al final. Por ejemplo, en `new_ep_m1524`, separaremos `new`, `ep` (extrapulmonar) y `m1524` (hombre de 15 a 24 años). Para ello usaremos `separate()`

* en `col` la columna a separar
* en `into` las nuevas columnas
* la función detectará cualquier caracter no numérico como separador, pero si queremos podemos explicitarlo (en este caso como `sep = _`).

```{r}
# Completa el código y cambia a eval = TRUE 
who3 <-
  who2 %>% 
  separate(col = "type", into = c("new", "type", "sexage"))
who3
```

## Ejercicio 8:

> Con la tabla anterior, separa correctamente el sexo de la edad creando dos variables `"sex"` y `"age"`

Por último, la columna `sexage` debemos separarla en `sex` y `age`. Como aquí no hay ningún caracter de separador, pero tenemos la variable estandarizada de forma que la primera letra es el sexo y lo demás la etiqueta de edad, podremos usar `separate()` con `sep = 1` (hará el corte detrás del primer caracter).

```{r}
# Completa el código y cambia a eval = TRUE 
who4 <-
  who3 %>%
  separate(col = "sexage", into = c("sex", "age"), sep = 1)
who4
```

## Extra:

> Aunque es de tidyverse que aún no sabemos, haciendo uso de `select()`, mirando la chuleta de `{dplyr}`, ¿sabrías como eliminar dos de las 3 columnas redundantes de país?

En `{dplyr}`, imitando un poco sentencias de SQL, para seleccionar columnas «conectaremos» a los datos un `select()` (con la tubería `%>%` o su equivalente moderno que a mí «no me deja» poner en mi RStudio antiguo :P). Con `select()` podremos indicarle que columnas queremos (por ejemplo, `country`, `sex` y `age`)

```{r}
# Completa el código y cambia a eval = TRUE
who4 %>% select(country, sex, age)
```

Si queremos **des-seleccionar**, es decir, **eliminar columnas**, la idea será la misma pero negando las variables con un signo menos. Por ejemplo, de las 3 columnas redundantes de país, me quedaré con `country`, eliminando las otras dos

```{r}
# Completa el código y cambia a eval = TRUE
who5 <- who4 %>% select(-c(iso2, iso3))
who5
```

Fíjate que esto es equivalente a poner un menos en cada una individualmente

```{r}
# Completa el código y cambia a eval = TRUE
who5 <- who4 %>% select(-iso2, -iso3)
who5
```

Y también que, dado que van consecutivas, podemos hacer uso de `:`

```{r}
# Completa el código y cambia a eval = TRUE
who5 <- who4 %>% select(-(iso2:iso3))
who5
```

También podríamos quitar la columna `new` ya que si hacemos un conteo...

```{r}
# Completa el código y cambia a eval = TRUE
who5 %>% count(new)
```

... resulta que todos los registros tienen el mismo valor, por lo que es una variable que no nos aportaría nada

```{r}
# Completa el código y cambia a eval = TRUE
who6 <- who5 %>% select(-new)
who6
```

## Código entero final

Aunque lo hayamos hecho por pasos para entenderlo mejor, fíjate que hemos realizado una limpieza de los datos con **muy poco código**

```{r}
who_tidy <-
  who %>%
  pivot_longer(cols = new_sp_m014:newrel_f65,
               names_to = "type",
               values_to = "cases",
               values_drop_na = TRUE) %>% 
  separate(col = "type", into = c("new", "type", "sexage")) %>% 
  separate(col = "sexage", into = c("sex", "age"), sep = 1) %>% 
  select(-(iso2:iso3), -new)
who_tidy
```

# Caso práctico II: análisis de gapminder

## Carga de datos

El archivo de datos a usar lo cargaremos del paquete`{gapminder}` 

```{r}
gapminder
```

En él tenemos diferentes **variables de económicas de distintos países en distintos años**.

## Ejercicio 1:


> Haciendo uso de una función del paquete `{dplyr}` (que aparece en las diapositivas) obtén un resumen por columnas de los datos

```{r}
# Completa el código y cambia a eval = TRUE 
glimpse(gapminder)
```

## Ejercicio 2:


> Determina la dimensión de nuestros datos. ¿Cuántos registros tenemos? ¿Cuántas variables tenemos? ¿Cuántos países diferentes tenemos? (cuidado: aquí ya no tenemos un registro por país)

```{r}
# Completa el código y cambia a eval = TRUE 
dim(gapminder)
```

Tenemos `r nrow(gapminder)` registros y `r ncol(gapminder)` variables. Los registros no basta con hacer un conteo de los datos, debemos de obtener los valores únicos de la variable donde tenemos el país

```{r}
# Completa el código y cambia a eval = TRUE 
unique(gapminder$country)
```

Podemos hacer uso de length para contarlos

```{r}
# Completa el código y cambia a eval = TRUE 
length(unique(gapminder$country))
```



## Ejercicio 3:

> Completa el código inferior y añade una nueva variable de texto llamada `id` que, para cada registro, una `pais-continente-año` (por ejemplo, "Afghanistan-Asia-1952").

```{r}
# Completa el código y cambia a eval = TRUE 
library(glue)
gapminder$id <- glue("{gapminder$country}-{gapminder$continent}-{gapminder$year}")
```

Si hacemos uso eficiente de `{dplyr}` (lo que haremos a futuro), pdemos usar `mutate()` para añadir esa nueva variable (fíjate que así, al conectar la tubería, ya sabe de que tabla hablamos)

```{r}
# Completa el código y cambia a eval = TRUE 
gapminder <-
  gapminder %>%
  mutate(id = glue("{country}-{continent}-{year}"))
gapminder
```

## Ejercicio 4:

> Tras la creación del id del ejercicio anterior, guarda en `gapminder_filtro` una nueva tabla en la que se eliminen la variable de nombre del país y contienente, y filtra solo registros del siglo XXI (años 2002 y 2007)

Haciendo uso de `subset()`

```{r}
# Completa el código y cambia a eval = TRUE 
gapminder_filtro <-
  subset(gapminder, subset = year %in% c(2002, 2007),
         select = c("year", "lifeExp", "pop",
                    "gdpPercap", "id"))  
gapminder_filtro
```

Haciendo uso de `{dplyr}` (lo que haremos a futuro)

```{r}
# Completa el código y cambia a eval = TRUE 
gapminder_filtro <-
  gapminder %>%
  filter(year %in% c(2002, 2007)) %>% 
  select(-c(country, continent))
gapminder_filtro
```


## Ejercicio 5:

> Del conjunto `gapminder` original, crea dos subconjuntos de datos, `gapminder_1952` y `gapminder_2007`, uno filtrando solo el año 1952 y otro el año 2007. Tras ello crea un tercer conjunto de datos, `gapminder_dif`, con las mismas columnas que los otros dos conjuntos pero en el que la columna `lifeExp` sea la diferencia de la esperanza de vida de 2007 menos la de 1952. ¿Existe algún país que haya empeorado su esperanza de vida?

```{r}
# Completa el código y cambia a eval = TRUE 
gapminder_1952 <- subset(gapminder, subset = year == 1952)
gapminder_2007 <- subset(gapminder, subset = year == 2007)
gapminder_dif <- gapminder_2007
gapminder_dif$lifeExp <-
  gapminder_2007$lifeExp - 
  gapminder_1952$lifeExp

gapminder_dif

# ¿Países donde la diferencia sea negativa?
subset(gapminder_dif, subset = lifeExp < 0)
```



## Ejercicio 7:

> Determina el número de países que en 2007 temnían más de 40 millones de habitantes.


```{r}
# Completa el código y cambia a eval = TRUE 
gapminder_pop <-
  subset(gapminder, subset = pop > 40000000 & year == 2007)
unique(gapminder_pop$country) # 29 países
```

## Ejercicio 8:

> Suponiendo que todas las fechas fuesen del 1 de enero del año contenido en la variable `year`, crea una nueva variable de tipo fecha en formato `dd-mm-yyyy`. Crea otra variable para calcular los días que han pasado hasta la fecha actual.


```{r}
# Completa el código y cambia a eval = TRUE 
library(lubridate)
gapminder$date <- as_date(glue("{gapminder$year}-01-01"))
gapminder
```

Haciendo uso de `{dplyr}` conectando la tubería

```{r}
# Completa el código y cambia a eval = TRUE 
library(lubridate)
gapminder <-
  gapminder %>%
  mutate(date = as_date(glue("{year}-01-01")))
gapminder
```
