---
title: "Entrega I de R"
description: |
  Primeros pasos en R (deadline: 14:00 del 28 de septiembre)
author:
  - name: C. Tangana (DNI 0000000-A)
    affiliation: Universidad Complutense de Madrid
    affiliation_url: 
date: "`r Sys.Date()`"
output:
    distill::distill_article:
        highlight: kate
        colorlinks: true
        code_folding: false
        toc: true            
        toc_depth: 3     
---

```{r setup, include = FALSE}
# Ajuste comunes de los chunk
knitr::opts_chunk$set(fig.width = 9, fig.asp = 1, out.width = "100%",
                      message = FALSE, warning = FALSE,
                      echo = TRUE, res = 400)
```

# Instrucciones (leer antes de empezar)

* Modifica dentro del documento `.Rmd` tus datos personales (nombre y DNI) ubicados en la cabecera del archivo.

* Asegúrate, **ANTES de seguir editando** el documento, que el archivo `.Rmd` se teje correctamente (botón Knit) y se genera el `.html` correspondiente.

* Los chunks (cajas de código) creados están o vacíos o incompletos, de ahí que la mayoría tengan la opción `eval = FALSE`. Una vez que edites lo que consideres debes ir cambiando cada chunck a `eval = TRUE` para que se ejecuten.

* Recuerda que puedes ejecutar chunk a chunk con el botón _play_ o ejecutar todos los chunk hasta uno dado (con el botón a la izquierda del anterior).


## Paquetes necesarios

Necesitaremos los siguientes paquetes:

```{r paquetes}
rm(list = ls()) # Borramos variables de environment

# descomentar si es la primera vez (y requieren instalación)
# install.packages("glue")
# install.packages("dplyr")
library(glue)
library(dplyr)
```


# Caso práctico: análisis de Star Wars

## Carga de datos

El archivo de datos a usar lo cargaremos del paquete`{dplyr}`. En él tenemos diferentes variables de los **personajes de Star Wars**, con características de su pelo, piel, altura, nombre, etc.


```{r}
starwars
```

Dado que aún no sabemos trabajar con tablas enteras (fíjate como accedo a las variables con `nombre_tabla$nombre_variable`), a lo largo de la práctica trabajaremos con 4 variables que dejaremos ya guardadas:

* `name`: nombre de los personajes
* `height`: estatura de los personajes
* `mass`: peso de los personajes
* `eye_color`: color de ojos de los personajes



```{r}
nombre <- starwars$name
estatura <- starwars$height
peso <- starwars$mass
color_ojos <- starwars$eye_color
```

A partir de este momento solo nos fijaremos en estas cuatro variables:

```{r}
nombre
estatura
peso
color_ojos
```


## Ejercicio 1:

> Determina qué tipo de variable es cada una (cuali/cuanti, discreta/continua, nominal/ordinal) y justifica la respuesta.

[Responde aquí debajo como texto normal]

```{r}
glimpse(starwars) # resumen rapidico
```

Como se observa tenemos

* variables cuali nominales: name, hair_color, skin_color, eye_color, sex, gender, homeworld, species
* variables cuanti: height, mass, birth_year

Las variables `films`, `vehicles` y `starships` son cualitativas pero además son de otro tipo que ya veremos (tipo lista, tienes un tema dedicado a ellas en el manual).


## Ejercicio 2:

> Determina la dimensión de nuestros datos calculando la longitud de las variables. ¿Cuántos personajes hay incluidos en la base de datos?


```{r}
length(nombre)
```

La longitud de las variables (será todas la misma, no hace falta repetirlo cuatro veces) es de `r length(nombre)` personajes (mira en la salida como automáticamente sale en el texto el numerito preguntado, dentro del texto)

## Ejercicio 3:

> Determina las modalidades de aquellas variables que sean cualitativas

Las únicas dos cualitativas de las seleccionadas es `nombre` y `color_ojos`

```{r}
unique(nombre)
unique(color_ojos)
```

Como era de esperar todos los nombres son distintos y hay 13 modalidades diferentes en la variable color (entre ellas una que codifica los datos ausentes, `"unknown"`)

## Ejercicio 4:

> ¿Existen valores ausentes en la variable de color ojos? En caso de que existan, ¿de cuántos personajes desconocemos su color de ojos?

En este caso, lo ausente está codificado como `"unknown"`, así que puedo realizar una comparativa lógica para preguntar a los datos: ¿qué personajes tendrán un color ausente (devolverá un `TRUE`) y cuales no (devolverá un `FALSE`)

```{r}
color_ojos == "unknown"
```

Como buscar ahí puede ser un infierno, con `all(condicion)` puedo preguntar si TODOS los valores cumplen una condición y con `any(condicion)` si ALGUNO de  los valores cumplen una condición

```{r}
any(color_ojos == "unknown") # ¿existe alguno ausente?
sum(color_ojos == "unknown") # ¿cuántos?
```

Otra forma de saber cuantos valores hay de cada modalidad es hacer uso de `table()` (nos devuelve, literal, las frecuencias absolutas que hemos aprendido a construir en las tablas, las $n_i$)

```{r}
table(color_ojos)
```

Parece que hay `r sum(color_ojos == "unknown")` datos ausentes en la variable de color de ojos

## Ejercicio 5:

> ¿Existen valores ausentes en las variable de peso y estatura? En caso de que existan, ¿de cuántos personajes desconocemos su estatura (tienen que salirte 6 personajes)? ¿De cuántos su peso (tienen que salirte 28 personajes)? ¿De cuántos su peso y estatura a la vez (tiene que salirte 6 personajes)?

Aquí, dado que son numéricas, los ausentes serán `NA`: haciendo uso de `is.na()` podemos obtener si un elemento es `NA` o no.


```{r}
is.na(peso)
sum(is.na(peso))

is.na(estatura)
sum(is.na(estatura))

sum(is.na(peso) & is.na(estatura)) # a la vez
```

Hay `r sum(is.na(peso))` valores ausentes en peso y `r sum(is.na(estatura))` ausentes en estatura,  `r sum(is.na(peso) & is.na(estatura))` con ausente en ambas.


## Ejercicio 6:

> Extrae de la variable de nombres de aquellos que tienen ausente tanto el peso como la estatura como el color de ojos

```{r}
nombre[is.na(peso) & is.na(estatura) & is.na(color_ojos)]
```


## Ejercicio 7:

> Determina el rango (mínimo y máximo) de aquellas variables que sean cuantitativas. Recuerda que si hay datos ausentes (y no se eliminan antes), el máximo y mínimo devuelto será también ausente.

```{r}
c("min_estatura" = min(estatura, na.rm = TRUE),
  "max_estatura" = max(estatura, na.rm = TRUE))

c("min_peso" = min(peso, na.rm = TRUE),
  "max_peso" = max(peso, na.rm = TRUE))
```


## Ejercicio 8:


> Calcula la media de las variables, en aquellos casos en los que sea posible. Justifica aquellos casos en los que no se puede calcular.  Recuerda que a lo mejor hay datos ausentes.

Solo se podrá calcula en peso y estatura (la media NUNCA en cualis)

```{r}
mean(estatura, na.rm = TRUE)
mean(peso, na.rm = TRUE)
```

> Calcula una medida de dispersión de las variables, en aquellos casos en los que sea posible. Justifica aquellos casos en los que no se puede calcular, y detalla qué medida de dispersión estás calculando.

```{r}
CV_peso <- sqrt(var(peso, na.rm = TRUE)) / mean(peso, na.rm = TRUE)
CV_estatura <- sqrt(var(estatura, na.rm = TRUE)) / mean(estatura, na.rm = TRUE)
CV <- c("peso" = CV_peso, "estatura" = CV_estatura)
CV
```

NUNCA SE COMPARAN VARIANZAS

Al ser más pequeño el CV de la estatura es bastante más homogénea (bastante menos dispersa)



## Ejercicio 9:

> Ordena los nombres de los personajes en función de su peso, de menos a más pesados.

Antes tendremos que quitar ausentes

```{r}
nombre_sin_NA <- nombre[!is.na(peso)] # primero quito nombres
peso_sin_NA <- peso[!is.na(peso)]
nombre_sin_NA[order(peso_sin_NA)]
```

Recuerda: el `sort()` devuelve la variable ordenada, el `order()` los índices (de ese orden)

> Calcula la mediana de las variables, en aquellos casos en los que sea posible. Justifica aquellos casos en los que no se puede calcular.  Recuerda que a lo mejor hay datos ausentes. Interpreta el valor obtenido

Solo se puede en cuantitativas o cuali ordinales (que no tenemos en este caso)

```{r}
# Completa el código y cambia a eval = TRUE 
median(peso, na.rm = TRUE)
median(estatura, na.rm = TRUE)
```

> Responde a las siguientes preguntas. ¿Cuál es la estatura máxima del 60% de personajes más bajitos? ¿Cuál es el peso mínimo del 30% de personajes más altos? ¿Cuál es el % de personajes que miden más de 191 cm? ¿Cuál es el % de personajes que pesan menos de 55.6kg?

En el caso de las dos primeras preguntas me piden el percentil 60% y el 70% respectivamente

```{r}
percentiles <- quantile(estatura, probs = c(0.6, 0.7), na.rm = TRUE)
percentiles
```

La estatura máxima del 60% de personajes más bajitos es de `r percentiles[1]` cm y el peso mínimo del 30% de personajes más altos es de `r percentiles[2]` cm.


## Ejercicio 10:

> ¿Cuál es la moda de la variable color de ojos? Justifica tu respuesta

El valor más repetido es el marrón

```{r}
table(color_ojos)
```


## Extra:

> Debajo tienes extraída la variable especie. Construye una nueva variable (llamada por ejemplo "nombre_especie"= que nos construya, para cada personaje, el nombre del personaje seguido de guion y su especie. Por ejemplo, `"Luke Skywalker - Human"`.

```{r}
# Completa el código y cambia a eval = TRUE 
especie <- starwars$species

library(glue)
nombre_especie <- glue("{nombre} - {especie}")
nombre_especie
```

