---
title: "Recopilación"
description: |
  Un pequeño resumen de tidvyerse
author:
  - name: Javier Álvarez Liébana
date: "`r Sys.Date()`"
output:
    distill::distill_article:
        highlight: kate
        colorlinks: true
        code_folding: false
        toc: true            
        toc_depth: 3  
---

```{r setup, include=FALSE}
knitr::opts_chunk$set(echo = FALSE)
```


# Mejorando los data.frame: TIBBLE
 
Las tablas en formato `tibble` son un tipo de `data.frame` mejorado, para una gestión **más ágil, eficiente y coherente**. Las tablas en formato `tibble` tienen **3 ventajas principales**

Muestran **metainformación de las variables**, y solo imprime por defecto las primeras filas.

```{r}
library(tibble)
tabla_tb <- tibble("x" = 1:50, "y" = rep(c("a", "b", "c", "d", "e"), 10),
                   "logica" = rep(c(TRUE, FALSE), 25))
tabla_tb
```

La función `tibble()` **construye las variables secuencialmente**, pudiendo hacer uso en la propia definición de variables recién definidas en dicha definición.

```{r error = TRUE}
# data.frame
data.frame("x1" = 1:3, "x2" = 4:6, "y" = x1 * x2)
```

```{r}
# tibble
tibble("x1" = 1:3, "x2" = 4:6, "y" = x1 * x2)
```


Si accedes a una **columna que no existe** avisa con un **warning**.

```{r}
tabla_df <- data.frame("x" = 1:50, "y" = rep(c("a", "b", "c", "d", "e"), 10),
                   "logica" = rep(c(TRUE, FALSE), 25))
```


```{r warning = TRUE}
# data.frame
tabla_df$variable_inexistente
```


```{r warning = TRUE}
# tibble
tabla_tb$variable_inexistente
```



Si ya tienes un `data.frame` es altamente recomendable **convertirlo a tibble** con `as_tibble()` (del paquete `{dplyr}` dentro de `{tidyverse}`)

```{r}
library(tidyverse)
as_tibble(USArrests)
```

## glimpse()

Una de las ventajas es la función `glimpse()`, que nos permite obtener el **resumen de columnas** (no es para tener un resumen de los datos sino para ver las variables que tenemos y su tipo).

```{r}
glimpse(tabla_tb)
```



## Tubería

En este entorno de trabajo tidyverse tendremos un **operador clave**: el **operador pipeline** `%>%` o `|>` (podemos usar el atajo con `ctrl+shift+M` o `command+shift+M`). Dicho operador lo debemos interpretar como una **tubería** que va pasando por los datos y los va transformando. Por ejemplo, si tuviésemos tres funciones `first()`, `second()` y `third()`, la opción más inmediata sería anidar las tres funciones tal que `third(second(first(x)))`, algo que dificulta la lectura posterior del código

Con `|>` podremos escribir (y leer) la concetanción de acciones como una **tubería de izquierda a derecha**:

```{r eval = FALSE}
first(x) |> second(x) |> third(x)  
```


La idea será la siguiente:

```{r eval = FALSE}
datos |>
  limpio(...) |>
  selecciono(...) |>
  filtro(...) |>
  ordeno(...) |>
  agrupo(...) |>
  cuento(...) |>
  resumo(...) |>
  pinto(...)
```


## Eliminando AUSENTES: drop_na()

El paquete `{tidyr}` (ya dentro de tidyverse) dispone de algunas herramientas útiles para **quitar ausentes**

```{r}
datos <- tibble(x = c(1, 2, NA), y = c("a", NA, "b"))
datos
```

Con `drop_na()` podemos indicarle que nos **elimine las filas con algún ausente** en alguna de las variables (o especificarle la variable concreta).


```{r}
# quita registros con ausente en cualquier sitio
datos %>% drop_na()
```

```{r}
# quita registros con ausente en la variable x
datos %>% drop_na(x)
```


# Operaciones con filas



El paquete vamos a usar para **depurar los datos** será el paquete `{dplyr}` (dentro de tidyverse), una gramática para la manipulación de datos.

## Filtrar registros (filas): filter()

Una de las **operaciones más comunes** es **filtrar registros** en base a alguna **condición lógica**: con `filter()` se seleccionarán solo individuos que cumplan ciertas condiciones. La idea es la siguiente:

```{r eval = FALSE}
# Recreación
datos %>%
  filtro(condicion lógica)
```


Algunos comparadores habituales (le hacemos preguntas a las variables):

* `==, !=` igual/distinto que
* `>, <` mayor/menor que
* `>=, <=` mayor/menor o igual que
* `%in%` los valores pertenecen a un listado de opciones concretas
* `!is.na()` los valores no son ausentes (mejor usar `drop_na()`)
* `between(variable, val1, val2)`: si los valores (normalmente continuos) están dentro de un rango.


Por ejemplo, vamos a **filtrar** aquellos personajes con **ojos marrones**.

```{r}
starwars %>%
  filter(eye_color == "brown")
```

De la misma manera podemos **filtrar** los personajes que **no tienen ojos marrones** (en realidad estamos eliminando filas de alguna manera).


```{r}
starwars %>%
  filter(eye_color != "brown")
```


### filter() con %in%

Al ser una variable discreta, sería bastante lógico comprobar si toma algún valor **dentro de una lista permitida**  (por ejemplo, personjes con ojos marrones o azules).


```{r}
starwars %>%
  filter(eye_color %in% c("brown", "blue"))
```

### filter() con between()


Cuando es una variable continua el interés podría estar en comprobar si la variable toma valores **dentro de un intervalo continuo**.

```{r}
starwars %>%
  filter(between(height, 120, 160))
```

### Concatenar condiciones

Las condiciones también se pueden **concatenar**, pudiendo en pocas líneas realizar un filtro complejo. Por ejemplo, podemos filtrar los personajes con **ojos marrones Y ADEMÁS NO humanos**, o **con más de 60 años**.


```{r}
starwars %>%
  filter((eye_color == "brown" &
            species != "Human") |
           birth_year > 60)
```



## Filtrar registros: slice()



Normalmente filtraremos registros por alguna condición pero no siempre, a veces nos puede interesar, por ejemplo, sacar las primeras n filas. Para podemos crear **rebanadas de los datos**, seleccionando filas por su posición con `slice()`. La idea es la siguiente

```{r eval = FALSE}
datos %>%
  rebanada(posicion)
```

Por ejemplo, la primera fila

```{r}
starwars %>% slice(1)
```


Recuerda que todo lo que podemos hacer con un número (vector de longitud 1) podemos hacerlo con un vector de índices, así que podemos **extraer varias rebanadas**, a la vez.

```{r}
# filas de la 1 a la 5
starwars %>% slice(1:5)
```

También podríamos usar una **secuencia de índices** a extraer.

```{r}
# filas 1, 2, 10, 13, 27
starwars %>% slice(c(1, 2, 10, 13, 27))
```


### Cabecera y cola: slice_head() y slice_tail()


Disponemos además de opciones por defecto de operaciones habituales

* `slice_head(n = ...)`: extraer las n **primeras filas**.


```{r}
# las 2 primeras filas
starwars %>% slice_head(n = 2)
```



* `slice_tail(n = ...)`: extraer las n **últimas filas**.

```{r}
# los 3 últimas filas
starwars %>% slice_tail(n = 3) 
```

### Muestreo aleatorio: slice_sample()


* `slice_sample(n = ...)`: extraer n **registros aleatoriamente** (a priori equiprobables). Podemos indicar el número o la proporción



```{r}
# 3 registros aleatorios
starwars %>% slice_sample(n = 3)
```

Podemos indicar el número o la proporción


```{r}
# 10% de los datos
starwars %>% slice_sample(prop = 0.1)
```

En `slice_sample(n = ...)` podemos incluso pasarlo un vector de probabilidades. Vamos a forzar que sea muy improbable sacar una fila que no sean las dos primeras

```{r}
starwars %>% slice_sample(n = 2, weight_by = c(0.495, 0.495, rep(0.01/85, 85)))
```

### Selección por orden: slice_max() y slice_min()

* `slice_min(var, n = ...)` y `slice_max(var, n = ...)`: extrae las n filas con **menor/mayor de una variable** (si hay empate, mostrará todas salvo que `with_ties = FALSE`). 

```{r}
# los 3 más bajitos
starwars %>% slice_min(height, n = 3) 
```

```{r}
# los 3 más pesados
starwars %>% slice_max(mass, n = 3) 
```


## Reordenar filas: arrange()


Otra operación será **ordenar filas** con `arrange()`, pasándole las variables que usaremos para la ordenación (por defecto de menor a mayor, podemos invertirlo usando `desc()`. La idea es la siguiente:


```{r eval = FALSE}
datos %>%
  ordeno(var1, desc(var2))
```

Por ejemplo, vamos a **ordenar** por altura, de bajitos a altos, y en caso de empate, por peso (pero al revés, de pesados a ligeros).


```{r}
starwars %>% arrange(height, desc(mass))
```


## Eliminar duplicados: distinct()

Otra opción es **eliminar filas duplicadas** con `distinct()`, pasándole como argumentos las variables. Por defecto, solo extrae las columnas en base a las cuales hemos eliminado duplicados. Si queremos que nos **mantenga todas** deberemos explicitarlo con `.keep_all = TRUE`.


```{r}
# Elimina filas con igual (color_pelo, color_ojos)
starwars %>% distinct(hair_color, eye_color)
```


```{r}
# Elimina filas con igual (color_pelo, color_ojos) pero mantiene todas las columnas
starwars %>% distinct(hair_color, eye_color, .keep_all = TRUE)
```


## Añadir  filas: bind_rows()

Si quisiéramos **añadir un nuevo registr]** manualmente, podremos hacerlo con `bind_rows()`, asegurándonos que las **variables en el nuevo registro son las mismas** que en el original. Por ejemplo, vamos a añadir al fichero original los 3 primeros registros (al final).

```{r}
starwars_nuevo <- bind_rows(starwars, starwars %>% slice(1:3))
dim(starwars)
dim(starwars_nuevo)
```


# Operaciones con columnas

## Seleccionar columnas:  select()

La opción más sencilla para **.bg-purple_light[seleccionar variables]** es `select()`, dando como argumentos los nombres de columnas. La idea es la siguiente

```{r eval = FALSE}
datos %>%
  selecciono(col1, col2, ...)
```


Por ejemplo, vamos a seleccionar las variables `names` y `hair_color`

```{r}
starwars %>%
  select(name, hair_color)
```



Como sucedía al filtrar, la función `select()` es bastante versatil y nos permite:

* Seleccionar **varias variables a la vez** (concatenando sus nombres).

```{r}
starwars %>% select(name:skin_color)
```


* **Deseleccionar** columnas con `-`

```{r}
starwars %>% select(-c(mass:eye_color), -species, -c(films:starships))
```

### Seleccionar por prefijo/sufijo

* Seleccionar columnas que **comiencen por un prefijo** (`starts_with()`), **terminen** con un sufijo (`ends_with()`), **contengan** un texto (`contains()`) o cumplan una **expresión regular** (`matches()`)


```{r}
# nombre acaba en "color"
starwars %>% select(ends_with("color"))
```

```{r}
# empiezan por new_sp
who %>% select(country, year, starts_with("new_sp"))
```


```{r}
tb <- tibble("edad" = c(30, 35, 40),
             "color_ojos" = c("azul", "amarillo", "negro"),
             "pelo_color" = c("negro", "marrón", "rubio"))
tb %>% select(contains("color"))
```


### Selección por rango numérico

Incluso podemos seleccionar por rango numérico si tenemos variables conun prefijo y números.

```{r}
billboard %>% select(num_range("wk", 10:15))
```


### Selección por tipo de dato: where()

* Seleccionar columnas de un **tipo** haciendo uso de `where()`.


```{r}
# Solo columnas numéricas o de trexto
starwars %>% select(where(is.numeric) | where(is.character))
```

## Recolocar columnas: relocate()

Fíjate que con `select()` podrías además **recolocar columnas**, indícandole el orden, ayudándote también de `everything()`

```{r}
starwars %>% select(species, name, birth_year, everything())
```


Para facilitar la **recolocación** tenemos una función para ello, `relocate()`,  indicándole en `.after` o `.before` detrás o delante de qué columnas queremos moverlas. La idea será la siguiente

```{r eval = FALSE}
datos %>% 
  recolocar(col1, col2, .after = ...)
```

Por ejempo, vamos a mover `species` antes de `name`

```{r}
starwars %>% relocate(species, .before = name)
```

## Extraer columnas: pull()


Si observas la salida de los `select()`, sigue siendo una tabla `tibble`, nos preserva la naturaleza de nuestros datos.

```{r}
starwars %>% select(name)
```

A veces no querremos dicha estructura sino **extraer literalmente la columna**, algo que podemos hacer con `pull()`

```{r}
starwars %>% pull(name)
```


## Renombrar columnas: rename()

A veces también podemos querer **modificar la «metainformación»** de los datos, **renombrando columnas**. La idea es la siguiente:

```{r eval = FALSE}
datos %>% 
  renombrar(col1, col2)
```

Para ello usaremos la función `rename()` poniendo primero el nombre nuevo y luego el antiguo.

```{r}
starwars %>% 
  rename(nombre = name, altura = height,  peso = mass)
```



# Modificar/añadir/recategorizar columnas: mutate()


En muchas ocasiones querremos **modificar o crear  variables**. Para ello tenemos la función `mutate()`. La idea es la siguiente

```{r eval = FALSE}
datos %>%
  modificar(nueva_var = ...)
```


Vamos a crear una **nueva variable** `height_m` con la altura en centímetros.

```{r}
# altura en metros
starwars %>%
  mutate(height_m = height / 100)
```

Otra opción es **quedarnos solo con las modificadas** (por ejemplo, para ver si hace lo que debe) con `transmute()`

```{r}
starwars %>%
  transmute(height_m = height / 100)
```

También se pueden aplicar **funciones más complejas** o incluso **funciones propias** creadas por nosotros mismos (y varias a la vez).

```{r}
calculo_IMC <- function(peso, estatura, unidades = "metros") {
  
  estatura <- ifelse(unidades == "metros", estatura, estatura / 100)
  IMC <- peso / (estatura^2)
  
  return(IMC)
}
```

```{r}
starwars %>%
  mutate(IMC = calculo_IMC(mass, height, unidades = "centímetros"),
         height_m = height / 100) %>%
  relocate(IMC, height_m, .after = mass)
```

### Recategorizar: ifelse()

También podemos combinarlo con la función `ifelse()`,  que nos puede ayudar a **recategorizaciones sencillas**.

```{r}
starwars %>%
  mutate(human = ifelse(species == "Human", "humano", "no humano")) %>% 
  relocate(human, .after = name)
```

A veces no será necesario si la condición ya nos devuelve `TRUE/FALSE`


```{r}
starwars %>%
  mutate(human = species == "Human") %>% 
  relocate(human, .after = name)
```


### Recategorizar: case_when()

Para **recategorizaciones más complejas** tenemos a nuestra disposición `case_when()`. Supongamos por ejemplo que queremos crear una **categoría en función de su altura**.

* Si `height > 180` –> serán `"alto"`.
* Si `height <= 180` y `height > 120` –> serán `"bajo"`
* Si `height <= 120` y `height > 0` –> serán `"enano"`
* Si no se cumple lo anterior –> serán `"ausente"`

--

```{r}
starwars %>%
  mutate(height =
           case_when(height > 180 ~ "alto",
                     height > 120 ~ "bajo",
                     height > 0 ~ "enano",
                     TRUE ~ "ausente"))
```


Las condiciones de `case_when()` pueden combinar varias variables, cómo por ejemplo:

* Si pesan mucho o miden mucho --> `"large"`
* Si `species == "Droid"` --> `"robot"`
* En caso contrario --> `"other"`

```{r}
starwars %>%
  mutate(type =
           case_when(height > 200 | mass > 200 ~ "large",
                     species == "Droid" ~ "robot",
                     TRUE ~ "other"))
```

# Resumir información


## Contar: count()

Hasta ahora solo hemos transformado o consultado nuestra tabla pero no hemos aprendido a **generar resúmenes estadísticos**. Empecemos por lo sencillo: contar (frecuencias). La idea será la siguiente:


```{r eval = FALSE}
datos %>%
  contar(var1, var2)
```


Cuando lo usamos en solitario, `count()` nos devolverá simplemente el **número de registros**

```{r}
starwars %>% count()
```


Sin embargo, cuando lo usamos pasándole como **argumento una o varias variables**, `count()` nos cuenta lo que se conoce en estadística como **frecuencias absolutas**: el número de elementos pertenecientes a cada una de las **modalidades**. En nuestro caso, la variable `sex` tiene 4 modalidades: `female, hermaphroditic, male, none`.

```{r}
starwars %>%
  count(sex)
```


Además si pasamos **varias variables** nos calcula una **tabla de contigencia** con las frecuencias absolutas n-dimensionales

```{r}
starwars %>%
  count(sex, gender)
```

Lo anterior podemos combinarlo con lo que ya sabemos para **añadir variables** a una tabla, de forma que podremos obtener no solo las frecuencias absolutas sino también las acumuladas o las relativas. Vamos a añadir por ejemplo una columna `f` que nos devuelve el conteo pero en % respecto al total de datos.

```{r}
starwars %>%
  count(sex) %>% 
  mutate(N_i = cumsum(n), f_i = 100 * n/sum(n),
         F_i = cumsum(N_i))
```


Además dentro del `count()` podemos añadir `sort = TRUE`, que nos devolverá el conteo de frecuencias con los **elementos más frecuentes primero** (sin necesidad de añadir un `arrange()` a la tabla de conteo generada).

```{r}
starwars %>%
  count(sex, sort = TRUE) %>% 
  mutate(N_i = cumsum(n), f_i = 100 * n/sum(n),
         F_i = cumsum(N_i))
```

## Agrupar: group_by()


Una de las funciones más potentes a combinar con `count()` es `group_by()`  que nos permitirá **agrupar nuestros registros**. La idea sería la siguiente

```{r eval = FALSE}
datos %>%
  agrupar(var_grupo1, var_grupo2) %>% 
  contar() %>% 
  desagrupar()
```


Cuando apliquemos `group_by()` es importante entender que **NO MODIFICA los datos**: nos crea una variable de grupo que **modificará las acciones futuras** que apliquemos, generando una especie de generar **múltiples subtablas**, y las operaciones aplicadas después se **aplicarán a cada una por separado**.


Por ejemplo, imagina que queremos saber el **número de registros por sexo]**: primero **agruparemos** por la variable `sex`, y después aplicaremos el **conteo** con `count()` (realiza la acción pedida en cada subtabla).

```{r}
starwars %>%
  group_by(sex) %>% #<< 
  count() %>%
  ungroup() #<<
```

**IMPORTANTE**: siempre que agrupes, acuérdate de desagrupar con `ungroup()`.


Podemos **agrupar por variables**, por ejemplo vamos a agrupar por `sex` y `gender`, y después aplicaremos `count()` (realiza la acción en cada subtabla).

```{r}
starwars %>%
  group_by(sex, gender) %>% #<< 
  count() %>%
  ungroup() #<<
```

## Resumir: summarise()

La agrupación `group_by()` es una idea superpotente porque permite **desagregar cualquier acción posterior**, entre otras, la función `summarise()`, que nos permite **resumir**. La idea sería la siguiente:

```{r eval = FALSE}
datos %>%
  agrupar(var_grupo1, var_grupo2) %>% 
  resumir() %>% 
  desagrupar()
```


Un ejemplo: vamos a calcular la **media de las alturas**. Si lo hacemos sin `group_by()` se hará de todos los personajes.

```{r}
starwars %>% drop_na(height) %>%
  summarise(media_altura = mean(height))
```

Dentro de `summarise()` podrás definir cada estadístico como el `nombre = ` seguido de la función a aplicar (que exista o tuya propia definida anteriormente).

Si la misma acción la realizamos con un `group_by()` previo, la media de las alturas se **calculará de manera desagregada** (por sexos por ejemplo), de forma independiente en cada subtabla por grupo creada.

```{r}
starwars %>% 
  drop_na(height) %>%
  group_by(sex) %>% 
  summarise(media = mean(height)) %>%
  ungroup()
```

### summarise() + across()

Podemos **resumir varias variables** a la vez combinándolo con la función `across()`: primero indicamos las **variables a recorrer** (por ejemplo, `height:mass`), después la función a aplicar (en este caso, la media `mean()`), y por último argumentos extras si fuesen necesarios (por ejemplo, `na.rm = TRUE`)

```{r}
starwars %>%
  group_by(sex) %>% #<<
  summarise(medias = across(height:mass, mean, na.rm = TRUE)) %>% #<<
  ungroup()
```

Además la función `across()` podemos combinarla con un viejo conocido, `where()`, para que **resuma las variables de un tipo**, por ejemplo `where(is.numeric)` selecciona solo las numéricas.

```{r}
starwars %>%
  drop_na(height, mass) %>%
  group_by(sex, gender) %>%
  summarise(across(where(is.numeric), mean)) %>%
  ungroup()
```

Algunas de las funciones más útiles dentro de `summarise()`:

* `sum()`, `mean()`, `median()`
* `min()`, `which.min()`, `max()`, `which.max()`
* `n()` (número de registros), `n_distinct()` (número de registros únicos).

```{r}
starwars %>%
  summarise(valores_unicos = n_distinct(eye_color))
```

# Ejercicios de las hojas con R

## Ejercicio 2, hoja 2

### Definir la base de datos

> En un control de calidad se analiza el número de productos defectuosos de diferentes lotes, obteniendo los siguientes datos

> 6, 7, 8, 4, 6, 7, 7, 5, 6, 4, 8, 11, 3, 6, 7, 4, 3, 5, 5, 4, 2, 3, 3, 3, 4, 5, 8, 6, 4, 8, 5, 5, 5, 4, 2, 5, 3, 4, 4, 8, 6, 7, 5, 5, 5, 5, 2, 11, 10, 8, 4, 8, 3, 4, 7, 2, 4, 6, 9, 10

**.bg-purple_light[Primer paso]**: definir nuestra base de datos de la mejor manera posible para su futuro uso.


```{r}
datos <-
  tibble(x = c(6, 7, 8, 4, 6, 7, 7, 5, 6, 4, 8, 11, 3,
               6, 7, 4, 3, 5, 5, 4, 2, 3, 3, 3, 4, 5,
               8, 6, 4, 8, 5, 5, 5, 4, 2, 5, 3, 4, 4,
               8, 6, 7, 5, 5, 5, 5, 2, 11, 10, 8, 4, 8,
               3, 4, 7, 2, 4, 6, 9, 10))
datos
```


### Tabla de frecuencias

> Resume los datos de manera numérica (lo que sea posible)

Nos piden construir la **tabla de frecuencias** y para ello, como sucede la hacerlas a mano, lo más importante es $n$ (la frecuencia absoluta). Recuerda: la frecuencia absoluta es simplemente un **conteo** de los valores que tenemos. A partir de esa tabla podremos construir el resto de columnas de la tabla de frecuencias **tabla de frecuencias** y para ello, como sucede la hacerlas a mano, lo más importante es $n$ (la frecuencia absoluta).

```{r}
tabla_frec <- 
  datos %>%
  count(x) %>%
  mutate(N = cumsum(n), f_i = n/sum(n), F_i = cumsum(f_i))
tabla_frec
```


### Añadir columnas

¿Cómo añadiríamos las columnas $f_i * x_i$ y $f_i* x_{i}^{2}$ que necesitaríamos si el ejercicio lo hiciésemos a mano?


```{r}
tabla_frec <- 
  tabla_frec %>% 
  mutate(f_x = f_i * x, f_x2 = f_i * x^2)
tabla_frec
```

### Media y varianza (con tabla de frec)

¿Cómo calcularías, usando la tabla (y sin usar ningún `$` ni corchetes), la media, la varianza, la desviación típica y el CV, como si el ejercicio lo hiciésemos a mano?

```{r}
tabla_frec %>% 
  summarise(media = sum(f_x), var = sum(f_x2) - media^2,
            sd = sqrt(var), CV = sd / abs(media))
```


¿Cómo calcularías la moda (no hace falta ya usar la tabla de frecuencias)? Sin usar dolares ni corchetes



```{r}
datos %>% 
  count(x) %>% 
  slice_max(n, n = 1)
```

### Media, varianza, etc (sin tabla de frecuencias)

Una de las ventajas de usar R: no necesitaremos la tabla de frecuencias, podemos calcular todo con los datos reales (sin resumir). ¿Y la media, varianza, sd, CV, mediana y los cuartiles $q_1,q_2,q_3$ (todos devueltos en la misma tabla) SIN usar ningún `$` y SIN usar la tabla de frecuencias (usando los datos originales)? Sin usar dolares ni corchetes


```{r}
datos %>% 
  drop_na(x) %>% 
  summarise(media = mean(x), cuasi_var = var(x),
            var = mean(x^2) - mean(x),
            sd = sqrt(var), CV = sd / abs(media),
            mediana = median(x),
            p25 = quantile(x, probs = 0.25),
            p75 = quantile(x, probs = 0.75))
```


¿Qué porcentaje de los lotes tienen 7 o menos piezas defectuosas? 


```{r}
datos %>%
  group_by(x <= 7) %>% 
  count() %>% 
  ungroup() %>% 
  mutate(porc = 100 * n / sum(n))
```







