---
title: "Entrega I de R"
description: |
  Primeros pasos en R (deadline: 14:00 del 28 de septiembre)
author:
  - name: C. Tangana (DNI 0000000-A)
    affiliation: Universidad Complutense de Madrid
    affiliation_url: 
date: "`r Sys.Date()`"
output:
    distill::distill_article:
        highlight: kate
        colorlinks: true
        code_folding: false
        toc: true            
        toc_depth: 3     
---

```{r setup, include = FALSE}
# Ajuste comunes de los chunk
knitr::opts_chunk$set(fig.width = 9, fig.asp = 1, out.width = "100%",
                      message = FALSE, warning = FALSE,
                      echo = TRUE, res = 400)
```

# Instrucciones (leer antes de empezar)

* Modifica dentro del documento `.Rmd` tus datos personales (nombre y DNI) ubicados en la cabecera del archivo.

* Asegúrate, **ANTES de seguir editando** el documento, que el archivo `.Rmd` se teje correctamente (botón Knit) y se genera el `.html` correspondiente.

* Los chunks (cajas de código) creados están o vacíos o incompletos, de ahí que la mayoría tengan la opción `eval = FALSE`. Una vez que edites lo que consideres debes ir cambiando cada chunck a `eval = TRUE` para que se ejecuten.

* Recuerda que puedes ejecutar chunk a chunk con el botón _play_ o ejecutar todos los chunk hasta uno dado (con el botón a la izquierda del anterior).


## Paquetes necesarios

Necesitaremos los siguientes paquetes:

```{r paquetes}
rm(list = ls()) # Borramos variables de environment

# descomentar si es la primera vez (y requieren instalación)
# install.packages("glue")
# install.packages("dplyr")
library(glue)
library(dplyr)
```


# Caso práctico: análisis de Star Wars

## Carga de datos

El archivo de datos a usar lo cargaremos del paquete`{dplyr}`. En él tenemos diferentes variables de los **personajes de Star Wars**, con características de su pelo, piel, altura, nombre, etc.


```{r}
starwars
```

Dado que aún no sabemos trabajar con tablas enteras (fíjate como accedo a las variables con `nombre_tabla$nombre_variable`), a lo largo de la práctica trabajaremos con 4 variables que dejaremos ya guardadas:

* `name`: nombre de los personajes
* `height`: estatura de los personajes
* `mass`: peso de los personajes
* `eye_color`: color de ojos de los personajes



```{r}
nombre <- starwars$name
estatura <- starwars$height
peso <- starwars$mass
color_ojos <- starwars$eye_color
```

A partir de este momento solo nos fijaremos en estas cuatro variables:

```{r}
nombre
estatura
peso
color_ojos
```


## Ejercicio 1:

> Determina qué tipo de variable es cada una (cuali/cuanti, discreta/continua, nominal/ordinal) y justifica la respuesta.

[Responde aquí debajo como texto normal]


## Ejercicio 2:

> Determina la dimensión de nuestros datos calculando la longitud de las variables. ¿Cuántos personajes hay incluidos en la base de datos?


```{r eval = FALSE}
# Completa el código y cambia a eval = TRUE 

```

[Responde aquí debajo como texto normal lo que consideres]

## Ejercicio 3:

> Determina las modalidades de aquellas variables que sean cualitativas

```{r eval = FALSE}
# Completa el código y cambia a eval = TRUE 
unique(...)
```

[Responde aquí debajo como texto normal lo que consideres]

## Ejercicio 4:

> ¿Existen valores ausentes en la variable de color ojos? En caso de que existan, ¿de cuántos personajes desconocemos su color de ojos?


```{r eval = FALSE}
# Completa el código y cambia a eval = TRUE 
any(... == ...)
sum(... == ...)
```

[Responde aquí debajo como texto normal lo que consideres]


## Ejercicio 5:

> ¿Existen valores ausentes en las variable de peso y estatura? En caso de que existan, ¿de cuántos personajes desconocemos su estatura (tienen que salirte 6 personajes)? ¿De cuántos su peso (tienen que salirte 28 personajes)? ¿De cuántos su peso y estatura a la vez (tiene que salirte 6 personajes)?


```{r eval = FALSE}
# Completa el código y cambia a eval = TRUE 
is.na(...)
sum(...)
```

[Responde aquí debajo como texto normal lo que consideres]

## Ejercicio 6:

> Extrae de la variable de nombres de aquellos que tienen ausente tanto el peso como la esatura como el color de ojos

```{r eval = FALSE}
# Completa el código y cambia a eval = TRUE 
nombre[...]
```

[Responde aquí debajo como texto normal lo que consideres]


## Ejercicio 7:

> Determina el rango (mínimo y máximo) de aquellas variables que sean cuantitativas. Recuerda que si hay datos ausentes (y no se eliminan antes), el máximo y mínimo devuelto será también ausente.

```{r eval = FALSE}
# Completa el código y cambia a eval = TRUE 

```

[Responde aquí debajo como texto normal lo que consideres]


## Ejercicio 8:


> Calcula la media de las variables, en aquellos casos en los que sea posible. Justifica aquellos casos en los que no se puede calcular.  Recuerda que a lo mejor hay datos ausentes.

```{r eval = FALSE}
# Completa el código y cambia a eval = TRUE 

```

[Responde aquí debajo como texto normal lo que consideres]


> Calcula una medida de dispersión de las variables, en aquellos casos en los que sea posible. Justifica aquellos casos en los que no se puede calcular, y detalla qué medida de dispersión estás calculando.

```{r eval = FALSE}
# Completa el código y cambia a eval = TRUE 

```

[Responde aquí debajo como texto normal lo que consideres]


> Entre todas las variables de las que podemos conocer su dispersión, determina cuál es más homogénea. Justifica tu respuesta.

```{r eval = FALSE}
# Completa el código y cambia a eval = TRUE 

```

[Responde aquí debajo como texto normal lo que consideres]


## Ejercicio 9:

> Ordena los nombres de los personajes en función de su peso, de menos a más pesados.

```{r eval = FALSE}
# Completa el código y cambia a eval = TRUE 
nombre[...]
```

[Responde aquí debajo como texto normal lo que consideres]


> Calcula la mediana de las variables, en aquellos casos en los que sea posible. Justifica aquellos casos en los que no se puede calcular.  Recuerda que a lo mejor hay datos ausentes. Interpreta el valor obtenido


```{r eval = FALSE}
# Completa el código y cambia a eval = TRUE 
median(...)
```

[Responde aquí debajo como texto normal lo que consideres]

> Responde a las siguientes preguntas. ¿Cuál es la estatura máxima del 60% de personajes más bajitos? ¿Cuál es el peso mínimo del 30% de personajes más altos? ¿Cuál es el % de personajes que miden más de 191 cm? ¿Cuál es el % de personajes que pesan menos de 55.6kg?


```{r eval = FALSE}
# Completa el código y cambia a eval = TRUE 
quantile(...)
```

[Responde aquí debajo como texto normal lo que consideres]


## Ejercicio 10:

> ¿Cuál es la moda de la variable color de ojos? Justifica tu respuesta

```{r eval = FALSE}
# Completa el código y cambia a eval = TRUE 

```

[Responde aquí debajo como texto normal lo que consideres]

## Extra:

> Debajo tienes extraída la variable especie. Construye una nueva variable (llamada por ejemplo "nombre_especie"= que nos construya, para cada personaje, el nombre del personaje seguido de guion y su especie. Por ejemplo, `"Luke Skywalker - Human"`.

```{r eval = FALSE}
# Completa el código y cambia a eval = TRUE 
especie <- starwars$species

library(glue)
nombre_especie <- ...
```

[Responde aquí debajo como texto normal lo que consideres]

