---
title: "Entrega II de R"
description: |
  Avanzando en R
author:
  - name: C. Tangana (DNI 0000000-A)
    affiliation: Universidad Complutense de Madrid
    affiliation_url: 
date: "`r Sys.Date()`"
output:
    distill::distill_article:
        highlight: kate
        colorlinks: true
        code_folding: false
        toc: true            
        toc_depth: 3     
---

```{r setup, include = FALSE}
# Ajuste comunes de los chunk
knitr::opts_chunk$set(fig.width = 9, fig.asp = 1, out.width = "100%",
                      message = FALSE, warning = FALSE,
                      echo = TRUE, res = 400)
```

# Instrucciones (leer antes de empezar)

* Modifica dentro del documento `.Rmd` tus datos personales (nombre y DNI) ubicados en la cabecera del archivo.

* Asegúrate, **ANTES de seguir editando** el documento, que el archivo `.Rmd` se teje correctamente (botón Knit) y se genera el `.html` correspondiente.

* Los chunks (cajas de código) creados están o vacíos o incompletos, de ahí que la mayoría tengan la opción `eval = FALSE`. Una vez que edites lo que consideres debes ir cambiando cada chunck a `eval = TRUE` para que se ejecuten.

* Recuerda que puedes ejecutar chunk a chunk con el botón _play_ o ejecutar todos los chunk hasta uno dado (con el botón a la izquierda del anterior).


## Paquetes necesarios

Necesitaremos los siguientes paquetes:

```{r paquetes}
rm(list = ls()) # Borramos variables de environment
library(glue)
library(tidyverse)
```

# Popurrí básico:

## Ejercicio 1:

> Define dos vectores que tu quieras (que representen y sean coherentes con una variable edad y otra variable de número de hermanos) de longitud 10, incluyendo algún dato ausente y algún menor de edad. Forma una matriz con ellos

```{r}
# Completa el código y cambia a eval = TRUE 
edad <- c(15, 21, 25, 30, 41, 27, 14, NA, 12, NA)
hermanos <- c(0, 0, 1, NA, 2, 3, 1, NA, 1, 0)
matriz <- cbind(edad, hermanos)
matriz
```


## Ejercicio 2:

> Accede a la edad de la tercera persona, y al número de hermanos de la quinta persona. Accede a todos los datos d la octava persona

```{r}
# Completa el código y cambia a eval = TRUE 
matriz[3, 1] # otra opción: matriz[3, "edad"]
matriz[5, 2] # otra opción: matriz[5, "hermanos"]
matriz[8, ]
```

## Ejercicio 3:

> Calcula la media de edad y la media del número de hermanos (sin hacer un bucle)

```{r}
# Completa el código y cambia a eval = TRUE 
apply(matriz, MARGIN = 2, FUN = mean, na.rm = TRUE)
```

## Ejercicio 4:

> Define otro vector de longitud 10 de nombres (invéntatelos) y construye una tabla (base de datos) conjunta de las 3 variables de la mejor manera que sepas. Detalla debajo porqué así y no de otra forma

```{r}
# Completa el código y cambia a eval = TRUE 
nombres <- c(NA, "Javi", "Laura", "Carlos", "Marta",
             "María", NA, "Lucas", "Marcos", "Cristina")
# si hago esto los número se pasan a texto: una matriz no
# nos deja guardar de distinto tipo
cbind(edad, hermanos, nombres)

tabla <- data.frame(edad, hermanos, nombres)
tabla

# a partir de ahora
tabla <- tibble(edad, hermanos, nombres)
tabla
```

## Ejercicio 5:

> Construye un bucle que recorra cada persona de la base de datos anterior y guarde (rellene) en una variable `menor_edad` un `TRUE` si edad < 18 y un `FALSE` en caso contrario


```{r}
# Completa el código y cambia a eval = TRUE 
menor_edad <- rep(FALSE, nrow(tabla))

for (i in 1:length(edad)) {
  
  if (is.na(edad[i])) { menor_edad[i] <- NA}
  else if (edad[i] < 18) { menor_edad[i] <- TRUE}
  else { menor_edad[i] <- FALSE}
}
menor_edad

# opción sin bucle (recomendada)
menor_edad <- ifelse(edad < 18, TRUE, FALSE)
menor_edad
```


# Segunda oportunidad: análisis de Star Wars

## Carga de datos

El archivo de datos a usar lo cargaremos del paquete`{dplyr}`. En él tenemos diferentes variables de los **personajes de Star Wars**, con características de su pelo, piel, altura, nombre, etc.


```{r}
starwars
```


## Ejercicio 1:

> ¿Cuántos personajes hay incluidos en la base de datos? ¿Cuántas variables tenemos? ¿Cuántas modalidades distintas de color de ojos tenemos?


```{r}
# Completa el código y cambia a eval = TRUE 
nrow(starwars) # personajes
ncol(starwars) # variables
unique(starwars$eye_color) # modalidades únicas
length(unique(starwars$eye_color)) # número de modalidades únicas

# en modo tidyverse
starwars |> count(eye_color)
```

[Responde aquí debajo como texto normal lo que consideres]

## Ejercicio 2:

> Ahora que sabemos lo que es un data.frame y un tibble, accede a las columnas de nombre, peso y especie (sin importar la posición que ocupen, como una base de datos)

```{r}
# Completa el código y cambia a eval = TRUE 
starwars$name
starwars$mass
starwars$species
```

## Ejercicio 3:

> Del conjunto de datos filtra aquellos personajes que, o midan menos de 150 y pesen menos de 60, o sean de la especie Droid. Puedes probar con subset() o con filter() (consejo: si sabes, mejor la segunda opción, es la que usaremos ya para siempre)

```{r}
# opción subset (que se supone que se han hecho ej. del manual)
subset(starwars, subset = (height < 150 & mass < 60) | species == "Droid")

# opción tidyverse (la que usaremos a partir de ahora)
starwars |> 
  filter((height < 150 & mass < 60) | species == "Droid")
```

[Responde aquí debajo como texto normal lo que consideres]


## Ejercicio 4:

> Del conjunto de datos total, filtra aquellos personajes que midan más de 150, y además selecciona solo las columnas del nombre, el color de ojos y la edad.

```{r}
# opción subset (que se supone que se han hecho ej. del manual)
subset(starwars, subset = height < 150, select = c(name, eye_color, birth_year))

# opción tidyverse (la que usaremos a partir de ahora)
starwars |> 
  filter(height < 150) |> 
  select(name, eye_color, birth_year)
```


[Responde aquí debajo como texto normal lo que consideres]

## Ejercicio 5:

> Elimina aquellos registros con ausente en peso y estatura.

```{r}
# opción subset (que se supone que se han ej. del manual)
subset(starwars, subset = !is.na(mass) & !is.na(height))

# opción tidyverse 
starwars |> 
  filter(!is.na(mass) & !is.na(height))

# opción tidyverse pro (la que usaremos a partir de ahora)
starwars |> 
  drop_na(mass, height)
```


[Responde aquí debajo como texto normal lo que consideres]


## Ejercicio 6:

> Responde a las siguientes preguntas. ¿Cuál es la estatura máxima del 30% de personajes más bajitos? ¿Cuál es el peso mínimo del 21% de personajes más altos? 


```{r}
# Completa el código y cambia a eval = TRUE 
quantile(starwars$height, probs = 0.3, na.rm = TRUE)
quantile(starwars$mass, probs = 0.79, na.rm = TRUE)
```

[Responde aquí debajo como texto normal lo que consideres]


## Ejercicio 7:

> Selecciona solo aquellos personajes con ojos azules, y cuya estatura esté entre 160 y 180. Con esa subtabla (guárdala), añade una nueva variable llamada IMC (índice de masa corporal), definido como el peso entre la estatura al cuadrado (con la estatura en metros).

```{r}
# opción subset (que se supone que se han ej. del manual)
subtabla <- 
  subset(starwars, subset = eye_color == "blue" & between(height, 160, 180))
subtabla$IMC <- subtabla$mass / ((subtabla$height/100)^2)
subtabla

# opción tidyverse (la que usaremos a partir de ahora)
subtabla <- 
  starwars |> 
  filter(eye_color == "blue" & between(height, 160, 180)) |> 
  mutate(IMC = mass / ((height/100)^2))
subtabla
```


[Responde aquí debajo como texto normal lo que consideres]

