---
title: "Entrega I (grupo A)"
description: |
  Primeros pasos en tidyvrese
author:
  - name: C. Tangana (DNI 0000000-A)
    affiliation: Universidad Complutense de Madrid
    affiliation_url: 
date: "`r Sys.Date()`"
output:
    distill::distill_article:
        highlight: kate
        colorlinks: true
        code_folding: false
        toc: true            
        toc_depth: 3     
---

```{r setup, include = FALSE}
# Ajuste comunes de los chunk
knitr::opts_chunk$set(fig.width = 9, fig.asp = 1, out.width = "100%",
                      message = FALSE, warning = FALSE,
                      echo = TRUE, res = 400)
```

# Instrucciones (leer antes de empezar)

* Modifica dentro del documento `.Rmd` tus datos personales (nombre y DNI) ubicados en la cabecera del archivo.

* Asegúrate, **ANTES de seguir editando** el documento, que el archivo `.Rmd` se teje correctamente (botón Knit) y se genera el `.html` correspondiente.

* Los chunks (cajas de código) creados están o vacíos o incompletos, de ahí que la mayoría tengan la opción `eval = FALSE`. Una vez que edites lo que consideres debes ir cambiando cada chunck a `eval = FALSE` para que se ejecuten.

* Recuerda que puedes ejecutar chunk a chunk con el botón _play_ o ejecutar todos los chunk hasta uno dado (con el botón a la izquierda del anterior).

* Los dos primeros ejercicios serán evaluados únicamente con lo realizado durante la clase.


# Paquetes necesarios

Necesitaremos los siguientes paquetes (ejecuta el chunk antes de seguir):

```{r paquetes}
# Borramos variables del environment
rm(list = ls())
library(glue)
library(gapminder)
library(tidyverse)
```


# Caso práctico I: análisis de Star Wars

## Carga de datos

El archivo de datos a usar lo cargaremos del paquete`{dplyr}` dentro de `{tidyverse}`

```{r}
starwars
```

En él tenemos diferentes variables de los **personajes de Star Wars**, con características de su pelo, piel, altura, nombre, etc.

## Ejercicio 1:

> Determina la dimensión de nuestros datos. ¿Cuántos personajes hay incluidos en la base de datos? ¿Cuántas variables tenemos de cada personaje? ¿Qué variables son de tipo texto? ¿Qué variables hay de tipo numéricas?

```{r eval = FALSE}
# Completa el código y cambia a eval = FALSE
```


## Ejercicio 2:

> Completa el código inferior y selecciona solo las variables numéricas y tipo caracter SIN escribir sus nombres

```{r eval = FALSE}
# Completa el código y cambia a eval = FALSE 
starwars_1 <-
  starwars %>% 
  select(...)
starwars_1
```

## Ejercicio 3:

> Completa (o corrige el código si fuera necesario) para seleccionar solo las variables de nombre, las variables que representan una cualidad de color, el sexo y las variables numéricas, quedándote solo con los personajes que son humanos

```{r eval = FALSE}
# Completa el código y cambia a eval = FALSE 
starwars_2 <-
  starwars_1 %>% 
  select(...) %>% 
  filter(...)
starwars_2
```

## Ejercicio 4:

> Completa el código inferior y cambia el nombre a las variables traduciendo los nombres a castellano (sin tildes ni caracteres extraños)

```{r eval = FALSE}
# Completa el código y cambia a eval = FALSE 
nuevo_starwars <-
  starwars_2 %>% 
  rename(...)
nuevo_starwars
```

## Ejercicio 5:

> Usando nuevo_starwars filtra solo aquellos personajes que no tenga ausentes ni en peso ni en estatura. Tras ello modifica la variable del nombre de forma que todos estén en minúscula

```{r eval = FALSE}
# Completa el código y cambia a eval = FALSE 
nuevo_starwars %>%
  drop_na(...) %>% 
  mutate(nombre = ...) 
```


## Ejercicio 6:

> Del conjunto original, incluye una nueva variable que nos indique cuántas naves (starships) conduce cada personaje. Añade otra que incluye el número de películas en las que aparece cada personaje. Incluye otra variable de tipo lógico que nos diga si conduce o no algún vehículo (vehicle). Tras ello quédate solo con aquellos personajes que hayan conducido la nave "Millennium Falcon". Mira la chuleta del paquete purrr.

```{r eval = FALSE}
# Completa el código y cambia a eval = FALSE 
starwars %>% 
  mutate(... = map_...(...),
         ... = map_...(...), 
         ... = map_...(...)) %>% 
  filter(...)
```

## Ejercicio 7:

> Ordena los registros en función de su peso de mayor a menor. Después de menor a mayor.

```{r eval = FALSE}
# Completa el código y cambia a eval = FALSE 
```

## Ejercicio 8:

> Calcula la media de estatura y peso desagregado por sexo (cuidado con los ausentes). ¿Cuál de las dos variables es menos dispersa? (cuidado: ni la varianza ni la desv. típica se pueden comparar)

```{r eval = FALSE}
# Completa el código y cambia a eval = FALSE 
```

# Caso práctico II: análisis de gapminder

## Carga de datos

El archivo de datos a usar lo cargaremos del paquete`{gapminder}` 

```{r}
gapminder
```

En él tenemos diferentes **variables de económicas de distintos países en distintos años**.


## Ejercicio 1:

> Completa el código inferior y añade una nueva variable de texto llamada `id` que, para cada registro, una `pais-continente-año` (por ejemplo, "Afghanistan-Asia-1952").

```{r eval = FALSE}
# Completa el código y cambia a eval = FALSE 
library(glue)
gapminder1 <-
  gapminder %>% 
  mutate(id = glue(...))
gapminder1
```

## Ejercicio 2:

> Tras la creación del id del ejercicio anterior, guarda en `gapminder_filtro` una nueva tabla en la que se eliminen la variable de nombre del país y continente, y filtra solo registros del siglo XX

```{r eval = FALSE}
# Completa el código y cambia a eval = FALSE 
gapminder_filtro <-
  gapminder1 %>% 
  filter(...) %>% 
  select(...)
gapminder_filtro
```


## Ejercicio 3:

> Del conjunto `gapminder_filtro`, considerando los datos de los años 1952 y otro el año 1997, ¿existe algún país que mejorase en ese momento su esperanza de vida? Ejecuta el código que consideres para responder a esa pregunta

```{r eval = FALSE}
# Completa el código y cambia a eval = FALSE
gapminder_1952 <- ...
gapminder_1997 <- ...
gapminder_dif <- ...
```


## Ejercicio 4:

> Calcula la media para cada continente de la esperanza de vida en 1997.

```{r eval = FALSE}
# Completa el código y cambia a eval = FALSE 
gapminder_filtro %>% 
  ... %>% 
  summarise(... , ...) %>% 
  ...
```


## Ejercicio 5:

> Calcula la media de población en cada uno de los años, por cada continente.

```{r eval = FALSE}
# Completa el código y cambia a eval = FALSE 
```


## Ejercicio 6:

> Determina el número de países que en 1952 tenían más de 40 millones de habitantes. 

```{r eval = FALSE}
# Completa el código y cambia a eval = FALSE 
```



# Caso práctico III: datos de precios del UBS



## Carga de datos

El archivo de datos a usar lo cargaremos del paquete`{alr3}` dentro de `{tidyverse}`, incluyendo como columna el nombre de las filas, y pasándolo a tibble.

```{r}
library(alr4)
UBSprices <- tibble("city" = row.names(UBSprices),
                    UBSprices)
UBSprices 
```

En él tenemos los precios de distintos productos recogidos por el banco UBS, en las principales ciudades del mundo. En concreto tenemos los datos del precio de un Big Mac, 1kg de arroz y 1kg de pan, en 2003 y 2009, precio entendido como minutos de trabajo que necesitaría un trabajador de dicho país para comprarlo.


## Ejercicio 1:

> Convierte el dataset a (casi) tidydata de manera que obtengas tres columnas: city, product_year y minutes (deberías obtener 324 filas y 3 columnas).

```{r eval = FALSE}
# Completa el código y cambia a eval = FALSE 
UBSprices_tidy <-
  UBSprices %>% pivot_...(...)
UBSprices_tidy 
```


## Ejercicio 2:

>  Ejecuta el código que consideres para asegurarte que no tienes ausentes.

```{r eval = FALSE}
# Completa el código y cambia a eval = FALSE 

```


## Ejercicio 3:

> Ejecuta el código que consideres para obtener ahora 4 columnas, separando correctamente la columna product_year

```{r eval = FALSE}
# Completa el código y cambia a eval = FALSE 

```


## Ejercicio 4:

> ¿Cuántos registros tienes de cada ciudad?

```{r eval = FALSE}
# Completa el código y cambia a eval = FALSE 

```


## Ejercicio 5:

> ¿Cuántos registros tienes de cada ciudad y producto?

```{r eval = FALSE}
# Completa el código y cambia a eval = FALSE 

```


## Ejercicio 6:

> ¿Cuál fue el precio medio de cada producto (en minutos) en cada año?

```{r eval = FALSE}
# Completa el código y cambia a eval = FALSE 

```


## Ejercicio 7:

> Construye una nueva columna llamada n_prod_hour que nos calcule el número de productos que se podría comprar un trabajador en una hora de trabajo.

```{r eval = FALSE}
# Completa el código y cambia a eval = FALSE 

```


## Ejercicio 8:

> Extrae las 5 ciudades donde más costó un bigmac en cada año

```{r eval = FALSE}
# Completa el código y cambia a eval = FALSE 

```


## Ejercicio 9:

> Determina la ciudad donde más costó cada producto en 2009 (una tabla de salida con 6 filas, una por producto y año)

```{r eval = FALSE}
# Completa el código y cambia a eval = FALSE 

```


## Ejercicio 10:

> Determina aquellas ciudades donde el trabajador necesita más horas en 2009 que en 2003 para adquirir el mismo producto. Crea las variables que consideres.

```{r eval = FALSE}
# Completa el código y cambia a eval = FALSE 

```


## Ejercicio 11:

>  Realiza un muestreo aleatorio estratificado del 60%, manteniendo la misma proporción de registros para cada año. Comprueba que efectivamente es así.

```{r eval = FALSE}
# Completa el código y cambia a eval = FALSE 

```


