---
title: "Entrega I de R"
description: |
  Primeros pasos en R (deadline: 14:00 del 28 de septiembre)
author:
  - name: C. Tangana (DNI 0000000-A)
    affiliation: Universidad Complutense de Madrid
    affiliation_url: 
date: "`r Sys.Date()`"
output:
    distill::distill_article:
        highlight: kate
        colorlinks: true
        code_folding: false
        toc: true            
        toc_depth: 3     
---

```{r setup, include = FALSE}
# Ajuste comunes de los chunk
knitr::opts_chunk$set(fig.width = 9, fig.asp = 1, out.width = "100%",
                      message = FALSE, warning = FALSE,
                      echo = TRUE, res = 400)
```

# Instrucciones (leer antes de empezar)

* Modifica dentro del documento `.Rmd` tus datos personales (nombre y DNI) ubicados en la cabecera del archivo.

* Asegúrate, **ANTES de seguir editando** el documento, que el archivo `.Rmd` se teje correctamente (botón Knit) y se genera el `.html` correspondiente.

* Los chunks (cajas de código) creados están o vacíos o incompletos, de ahí que la mayoría tengan la opción `eval = FALSE`. Una vez que edites lo que consideres debes ir cambiando cada chunck a `eval = TRUE` para que se ejecuten.

* Recuerda que puedes ejecutar chunk a chunk con el botón _play_ o ejecutar todos los chunk hasta uno dado (con el botón a la izquierda del anterior).


## Paquetes necesarios

Necesitaremos los siguientes paquetes:

```{r paquetes}
rm(list = ls()) # Borramos variables de environment

# descomentar si es la primera vez (y requieren instalación)
# install.packages("glue")
# install.packages("dplyr")
library(glue)
library(dplyr)
```


# Caso práctico: análisis de iris

## Carga de datos

El archivo de datos a usar lo cargaremos del paquete `{dataset}`. En él tenemos diferentes variables de **plantas**, con variables de su longitud y anchura del pétalo y sépalo, así como su specie

```{r}
iris
```

Dado que aún no sabemos trabajar con tablas enteras (fíjate como accedo a las variables con `nombre_tabla$nombre_variable`), a lo largo de la práctica trabajaremos con 4 variables que dejaremos ya guardadas:

* `sepal_length`: longitud de sépalo
* `sepal_width`: anchura de sépalo
* `petal_length`: longitud de pétalo
* `petal_width`: anchura de pétalo
* `species`: especie


```{r}
sepal_length <- iris$Sepal.Length
sepal_width <- iris$Sepal.Width
petal_length <- iris$Petal.Length
petal_width <- iris$Petal.Width
species <- iris$Species
```

A partir de este momento solo nos fijaremos en estas cinco variables:

```{r}
sepal_length
sepal_width
petal_length
petal_width
species
```


## Ejercicio 1:

> Determina qué tipo de variable es cada una (cuali/cuanti, discreta/continua, nominal/ordinal) y justifica la respuesta.

[Responde aquí debajo como texto normal]


## Ejercicio 2:

> Determina la dimensión de nuestros datos calculando la longitud de las variables. ¿Cuántos registros hay incluidos en la base de datos?


```{r eval = FALSE}
# Completa el código y cambia a eval = TRUE 

```

[Responde aquí debajo como texto normal lo que consideres]

## Ejercicio 3:

> Determina las modalidades de aquellas variables que sean cualitativas

```{r eval = FALSE}
# Completa el código y cambia a eval = TRUE 
unique(...)
```

[Responde aquí debajo como texto normal lo que consideres]

## Ejercicio 4:

> ¿Existen valores ausentes en alguna de las variables? ¿Cuántas flores tenemos de cada tipo?


```{r eval = FALSE}
# Completa el código y cambia a eval = TRUE 
```

[Responde aquí debajo como texto normal lo que consideres]


## Ejercicio 5:

> ¿Existen plantas que cumplan a la vez que su longitud de sépalo es mayor que 6.2 y la anchura del sépalo es mayor que 3.2? En caso afirmativo, ¿cuántas plantas serían? ¿Cuántas habría de cada especie cumpliendo dichas condiciones?


```{r eval = FALSE}
# Completa el código y cambia a eval = TRUE 
```

[Responde aquí debajo como texto normal lo que consideres]

## Ejercicio 6:

> Extrae la especie de aquellas plantas cuya longitud de pétalo sea superior a 6.2 y la anchura del pétalo sea superior a 1.

```{r eval = FALSE}
# Completa el código y cambia a eval = TRUE 
```

[Responde aquí debajo como texto normal lo que consideres]


## Ejercicio 7:

> Determina el rango (mínimo y máximo) de aquellas variables que sean cuantitativas. Recuerda que si hay datos ausentes (y no se eliminan antes), el máximo y mínimo devuelto será también ausente.

```{r eval = FALSE}
# Completa el código y cambia a eval = TRUE 
```

[Responde aquí debajo como texto normal lo que consideres]


## Ejercicio 8:


> Calcula la media de las variables, en aquellos casos en los que sea posible. Justifica aquellos casos en los que no se puede calcular.  Recuerda que a lo mejor hay datos ausentes.

```{r eval = FALSE}
# Completa el código y cambia a eval = TRUE 
```

[Responde aquí debajo como texto normal lo que consideres]


> Calcula una medida de dispersión de las variables, en aquellos casos en los que sea posible. Justifica aquellos casos en los que no se puede calcular, y detalla qué medida de dispersión estás calculando.

```{r eval = FALSE}
# Completa el código y cambia a eval = TRUE 
```

[Responde aquí debajo como texto normal lo que consideres]


> Entre todas las variables de las que podemos conocer su dispersión, determina cuál es más homogénea. Justifica tu respuesta.

```{r eval = FALSE}
# Completa el código y cambia a eval = TRUE 
```

[Responde aquí debajo como texto normal lo que consideres]


## Ejercicio 9:

> Ordena los registros de mayor a menor longitud de sépalo

```{r eval = FALSE}
# Completa el código y cambia a eval = TRUE 
species[...]
```

[Responde aquí debajo como texto normal lo que consideres]


> Calcula la mediana de las variables, en aquellos casos en los que sea posible. Justifica aquellos casos en los que no se puede calcular.  Recuerda que a lo mejor hay datos ausentes. Interpreta el valor obtenido


```{r eval = FALSE}
# Completa el código y cambia a eval = TRUE 
median(...)
```

[Responde aquí debajo como texto normal lo que consideres]

> Responde a las siguientes preguntas. ¿Cuál es la longitud de sépalo del 65% de flores con mayor longitud de sépalo? ¿Cuál es la anchura de pétalo mínima del 20% de las flores con menor anchura?


```{r eval = FALSE}
# Completa el código y cambia a eval = TRUE 
quantile(...)
```

[Responde aquí debajo como texto normal lo que consideres]


## Ejercicio 10:

> ¿Cuál es la moda de la variable species? Justifica tu respuesta

```{r eval = FALSE}
# Completa el código y cambia a eval = TRUE 

```

[Responde aquí debajo como texto normal lo que consideres]

